【裁判字號】    96,簡上,302
【裁判日期】    970530
【裁判案由】    確認本票債權不存在
【裁判全文】
臺灣臺中地方法院民事判決             96年度簡上字第302號
上  訴  人  己○○
訴訟代理人  戊○○
上  訴  人  丁○○
訴訟代理人  常照倫律師
複 代 理人  白裕棋律師
上列當事人間請求確認本票債權不存在事件，上訴人對於中華民
國96年9月21日本院台中簡易庭94年度中簡字第4982號第一審判
決提起上訴，本院於民國97年5月16日辯論終結，判決如下：
    主      文
兩造之上訴均駁回。
第二審訴訟費用由兩造各自負擔。
    事實及理由
壹、兩造之主張：
一、上訴人即被上訴人丁○○（下稱上訴人丁○○）起訴主張：
  (一)伊為天信整合行銷有限公司、天信國際電訊股份有限公司、
    天信科技股份有限公司與金太陽休閒事業股份有限公司（以
    上統稱天信集團）之實際負責人，於民國94年4月間，因天
    信集團資金短缺，經訴外人甲○○介紹，邀上訴人即被上訴
    人己○○（下稱上訴人己○○）參與該集團事業之整頓，經
    多次會議協商討論，兩造於94年5月20日簽訂合作契約書，
    其內容略為：1、合作目的：將上訴人丁○○債權人之債權
    轉為股金，共同成立新公司；2、合作方式：上訴人丁○○
    將所有資產出售予合作之重整事業，上訴人己○○於新台幣
    （下同）500萬元範圍內出借予上訴人丁○○，作為處理未
    轉股東債權人之債權及重整事業週轉金；3、清償方式：上
    訴人丁○○於領取合作電訊之相關「水庫」資金時，即清償
    上訴人己○○出借款；4、新公司資本額及持股比例：上訴
    人丁○○以天信集團資產計6,000萬元全額出資，上訴人丁○○股權佔3分之2（含上訴人丁○○債權人轉為股東部分）
    ，上訴人己○○則佔3分之1；5、重整事業行政事務之執行
    及帳務之管理由上訴人己○○負責；6、上訴人己○○每月
    應造具損益表等相關會計帳冊供雙方參閱。嗣於94年5月22
    日召開新公司股東發起人第一次會議，雙方協議新公司名稱
    為「永通國際股份有限公司」（下稱永通公司），並決議通
    過天信整合行銷會員債權全部轉為永通公司之股權，轉為股
    東之會員，如有分期付款與生活有困難者，由上訴人己○○
    提撥週轉金作為永通公司的會員辦理無息貸款之專款專用，
    伊遂於94年5月31日簽交以當日為發票日、到期日未載、票
    面金額450萬元、票據號碼為WG0000000之本票1紙（下稱系
    爭本票），以為上訴人己○○提撥週轉金之擔保，且依合作
    契約前述約定，伊於領取合作電訊之相關「水庫」資金時，
    上訴人己○○借款之清償條件始為成就。惟經伊將相關營收
    、支出之帳務交予上訴人己○○後，上訴人己○○自94年6
    月起即未依約按月造具損益表、資產負債表等相關會計帳冊
    供伊閱覽及檢查財產狀況，且未依約登記伊於新公司即永通
    公司之持股比例，故上訴人己○○究竟有無於上開約定之
    500萬元範圍內出借款項予伊？出借款項多少？合作事務之
    盈餘多少？及伊得領取多少「水庫資金」？均不得而知。詎
    上訴人己○○竟持系爭本票聲請本院以94年度票字第18411
    號裁定准予強制執行，實有害伊之權益。
  (二)於本院補稱：
    原審判決僅憑上訴人己○○提出之94年4月19日、同年5月6
    日及同年5月10日借據、天信公司之日記帳及現金收入傳票
    ，而非電匯單或銀行帳戶入帳明細，即認有3筆款項合計219
    萬元入帳於天信公司，然因上訴人丁○○已於94年3月間將
    天信國際電訊股份有限公司之支票、存摺、公司大小章及所
    謂明細分類帳、現金支出傳票等會計帳冊交由上訴人己○○
    管理，是此會計資料顯係上訴人己○○所片面製作，其以自
    行製作之文件證明自己之借貸金額，實有違證據經驗法則，
    且核其內容並未載明已收受款項，自不足認定上訴人丁○○
    或天信公司確已收受借款之事實。再者，上開3張借據之借
    用人實為天信公司，而貸與人為上訴人己○○或擎天保全股
    份有限公司（下稱擎天保全公司），上訴人丁○○之簽名僅
    表示其為天信公司之負責人，該等借據實際有無發生資金借
    貸行為，上訴人己○○並未提出可信之證據。又縱借貸行為
    為真，惟該擎天保全公司為獨立人格之法人，該借貸關係既
    然僅係發生於天信公司與擎天保全公司或上訴人己○○間，
    則充其量為天信公司與擎天保全公司或上訴人己○○間之關
    係，尤無從認定上訴人丁○○與上訴人己○○間有借貸關係
    。再者，原審所憑採證人巫得圍所證，其僅是聽聞兩造提及
    重整會議之內容，既僅是內容不具體之傳聞證據，自無從據
    以認定為可信之事實。本件系爭本票之發票人既為上訴人丁○○，是該紙本票所表彰者為上訴人丁○○與持票人即上訴
    人己○○間之權利義務關係，故上訴人己○○自應證明已將
    450萬元資金交付予上訴人丁○○之事實等語。
二、上訴人己○○則以：
  (一)94年4月間，上訴人丁○○經營之天信集團因財務出現危機
    ，急需資金挹注，遂邀上訴人己○○參與經營成立新公司。
    而因天信集團尚有為數眾多之小額債權人，為使各債權人順
    利滿足債權，乃提議由天信集團邀集其債權人與上訴人己○○共同成立新公司，預計由上訴人丁○○以天信集團現有資
    產（當時聲稱約有6,000萬元淨值）作為出資，上訴人丁○○與其債權人取得新公司3分之2之股權，上訴人己○○則取
    得3分之1股權，並負責在500萬元範圍內提供資金出借予上
    訴人丁○○處理未同意參與經營之債權人之債權清理事宜及
    其經營事業週轉金之用。然斯時兩造僅口頭達成協議，並未
    將之付諸文字，且上訴人己○○在上訴人丁○○強烈要求下
    ，於新公司未成立前即參與天信集團之運作，並陸續依口頭
    約定提供資金供上訴人丁○○週轉，嗣後兩造始於94年5月
    20日另行簽訂合作契約書。不料天信集團根本無所謂淨值6,
    000萬元之資產，故兩造合作成立新公司之構想無從付諸實
    現，合作重整計劃於5月底遂告停止，而上訴人己○○亦停
    止與上訴人丁○○間關於成立新公司之各項規劃。然上訴人
    己○○在重整過程中，早已依約分別於下列時間提供資金出
    借予上訴人丁○○作為週轉金及清理部分債務之用，且借貸
    總額已達4,677,778元：
    1.94年4月19日交付139萬元，作為天信公司發放行銷紅利費
      用。
    2.94年4月20日交付37,000元，作為支付天信公司會員陳文
      穎回饋金20萬元。因天信公司資金僅有163,000元，故由
      上訴人己○○借予上訴人丁○○37,000元始為支付。
    3.94年4月20日交付15,992元，其中8,000元作為支付天信公
      司購入面膜費用、5,800元支出美容材料費用、2,192元天
      信公司買菜費用。
    4.94年5月6日交付30萬元作為天信公司資金，以利公司運作
      。
    5.94年5月10日交付50萬元，作為發放天信公司員工薪資之
      用。
    6.94年5月16日交付150萬元，作為天信公司支付回饋獎金之
      用。
    7.94年5月中旬交付5,578元，支出天信公司所需資金。
    8.94年5月31日交付10萬元，作為天信公司支付小莊之費用。
    9.因天信公司需金孔急，故94年5月31日再交付894,066元予
      上訴人丁○○。
    因兩造於合作契約書第5條約定，重整事業之業務規劃由上
    訴人丁○○負責，行政事務之執行及帳務管理則由上訴人己○○負責，故前開借款並非實際交付上訴人丁○○受領，而
    係依上訴人丁○○基於重整業務隨時之所需，由上訴人己○○逕行提供資金償付之，惟此並無礙於兩造間消費借貸關係
    之成立。又合作契約書第3條所載「甲方（即上訴人丁○○
    ）於提領電訊之相關『水庫』資金時，應清償電訊事業原欠
    之『開機通話費』、未轉股東之債權人及乙方（即上訴人己○○）出借款」等情，係因在商借款項時，上訴人丁○○不
    斷向上訴人己○○表示該筆「水庫」資金即將可提領，可以
    之清償借款，其具清償能力，希以此作為說服上訴人己○○
    允諾借款之手段，且另為顧及上訴人丁○○自身電訊事業即
    天信國際電訊股份有限公司之營運，遂約定需先將該筆「水
    庫」資金優先清償積欠之「開機通話費」及未轉股東之債權
    人，其次再清償對上訴人己○○之欠款，此純係兩造對於如
    取得水庫資金應為如何清償「順序」所為之約定，並非上訴
    人丁○○清償借款之「條件」。
  (二)於本院補稱：
    上訴人己○○陸續借款予上訴人丁○○期間，天信公司總支
    出8,044,745元，惟天信公司自有資金僅有3,366,967元（即
    上訴人丁○○所留資金1,280,035元加上天信公司營業收入
    2,086,932元），尚不足支出所需之8,044,745元，上開9筆
    款項之支付，即在天信公司資金不足時，先後由上訴人己○○出借予上訴人丁○○，以維持上訴人丁○○公司之運作，
    又每1筆借款於會計憑證中均有翔實之記載，此為相關經手
    人員即訴外人庚○○、乙○○、丙○○皆親所見聞，尤其訴
    外人丙○○係天信集團原有之職員，豈可能製作對天信公司
    不利之相關會計憑證；且兩造最初協議係上訴人己○○在
    500萬元之範圍內願出借金錢予上訴人丁○○以維持公司運
    作，是以，上訴人己○○陸續出借之款項4,677,778元，與
    上訴人丁○○為清償所借款項遂於94年5月31日簽發450萬元
    之系爭本票，兩相對照數額、時間不謀而合。況本件上訴人
    丁○○於被訴違反銀行法案件（本院96年度金訴字第6號）
    ，業已於96年6月12日所提出之答辯(一)狀中自承其向本件上
    訴人己○○借貸500萬元。是依相關經手人員、借款交付時
    間之連續、借款之用途，依一般經驗法則及論理法則，上訴
    人己○○確已交付系爭本票借款之事實，應屬真正等語。
貳、原審對於上訴人丁○○之請求，判決確認上訴人己○○持有
    上訴人丁○○所簽發之系爭本票於逾2,125,142元部分，對
    上訴人丁○○票據權利不存在，而駁回上訴人丁○○其餘請
    求；兩造對於原審判決其等敗訴部分均表示不服，並分別提
    起上訴。上訴人丁○○上訴聲明：原判決不利於其部分廢棄
    ；前開廢棄部分，確認上訴人己○○持有系爭本票之2,125,
    142元部分，對於上訴人丁○○票據權利不存在。上訴人己○○上訴聲明：原判決確認上訴人己○○持有上訴人丁○○
    所簽發系爭本票於逾2,125,142元部分，對上訴人丁○○票
    據權利不存在之判決廢棄，前開廢棄部分在第一審之訴駁回
    。
參、得心證之理由：
一、兩造不爭執之事實：
  (一)上訴人丁○○為天信集團之實際負責人，於94年4月間因其
    急需資金挹注，遂邀上訴人己○○參與經營天信集團，上訴
    丁○○並將天信國際電訊股份有限公司之帳務、公司大小章
    交由上訴人己○○管理，且兩造為合作重整天信集團事業，
    曾於94年5月20日簽訂合作契約書，並於契約書第3條約定上
    訴人丁○○將天信集團現有一切資產出售予重整事業集中保
    管並使用收益，上訴人己○○負責於500萬元範圍內出借予
    上訴人丁○○處理未轉股東之債權人及重整事業之週轉金。
    另該合作契約書第五條約定，重整事業行政事務之執行及帳
    務之管理由上訴人己○○負責。
  (二)94年5月22日召開新公司股東發起人第一次會議，雙方協議
    新公司名稱為永通公司，並決議通過天信整合行銷會員債權
    全部轉為永通公司之股權，轉為股東之會員，如有分期付款
    與生活有困難者，由上訴人己○○提撥週轉金作為永通公司
    的會員辦理無息貸款之專款專用。
  (三)上訴人己○○持系爭本票向本院聲請並取得94年度票字第
    18411號本票准予強制執行之裁定。
  (四)原審卷第145、160、161頁所附之借據3紙為真正。
二、兩造爭執之事項：
    上訴人丁○○主張伊為天信集團之實際負責人，因資金短缺
    ，遂邀上訴人己○○參與該集團事業之整頓，兩造並於94
    年5月20日簽訂合作契約書，約定伊將天信集團所有資產出
    售予合作之重整事業，上訴人己○○於500萬元範圍內出借
    予伊作為處理該集團未轉為股東債權人之債權及重整事業週
    轉金，伊並於94年5月31日簽發交付系爭本票，以為上訴人
    己○○提撥週轉金之擔保，惟上訴人己○○究有無於約定之
    500萬元範圍內出借款項，及出借款項數額為何，均不得而
    知，爰起訴求為確認系爭本票債權不存在等情。惟上訴人己○○否認兩造間非無借貸關係存在，並謂其於天信集團事業
    重整過程中，已依約提供資金出借予上訴人丁○○作為週轉
    金及清理部分債務之用，借貸總額為4,677,778元，且以前
    揭情詞置辯。是本件兩造爭執之重點，顯在於兩造間有無授
    受系爭本票之原因關係存在？亦即兩造間是否存在金錢借貸
    關係或其他債權債務關係？經查：
  (一)上訴人丁○○為天信集團之實際負責人，兩造為合作重整天
    信集團事業，曾於94年5月20日簽訂合作契約書，並於契約
    書第3條約定上訴人丁○○將天信集團現有一切資產出售予
    重整事業集中保管並使用收益，上訴人己○○負責於500萬
    元範圍內出借予上訴人丁○○處理未轉股東之債權人及重整
    事業之週轉金，已為兩造不爭執之事實，並有上訴人丁○○
    提出之合作契約書附卷可稽。而關於兩造授受系爭本票之原
    因，上訴人丁○○於本院審理時指稱基於兩造所為上開約定
    ，由上訴人己○○於500萬元範圍內融資予天信集團，伊乃
    簽交系爭本票以為上訴人己○○提撥週轉金之擔保；而上訴
    人己○○則謂上訴人丁○○為解決天信集團問題向其融通資
    金，因其借款予上訴人丁○○公司及上訴人丁○○個人，上
    訴人丁○○始簽發交付系爭本票以為債權憑證（參見原審94
    年11月15日及95年6月15日言詞辯論筆錄），是依此以觀，
    可見兩造顯然均認系爭本票交付之原因關係為消費借貸。
  (二)按票據乃文義證券及無因證券，票據上之權利義務，悉依票
    上所載文義定之，與其基礎之原因關係各自獨立，票據上權
    利之行使，不以其原因關係存在為前提，是以執票人行使票
    據上權利時，就其基礎之原因關係確係有效存在，固不負舉
    證責任。惟本件上訴人丁○○與上訴人己○○既均主張授受
    系爭本票之原因關係為消費借貸，而票據債務人之上訴人丁○○復一再主張上訴人己○○究有無融資予天信集團及其貸
    借款項數額為何，均不得而知，上訴人己○○應就借款已交
    付及交付予何人受領等事實負主張及舉證之責等情，亦即抗
    辯未收受借款，兩造間之金錢借貸關係並未成立，則就借款
    已交付之事實，依法自應由執票人之上訴人己○○負舉證責
    任。蓋票據交付之原因多端，或為買賣，或為贈與，或為清
    償，或係基於其他法律關係而為交付。非謂一有票據之交付
    ，即得推論授受票據之雙方即存有消費借貸關係。上訴人己○○主張其於天信集團事業重整過程中，已陸續提供資金貸
    與上訴人丁○○作為週轉金及清理部分債務之用，借貸總額
    為4,677,778元，並提出財務報表、資產負債表、試算表、
    營收月報表、日記帳、明細分類帳、現金收入及支出傳票、
    支付明細表及借據為證。據卷附上訴人己○○所提出上訴人
    丁○○並不爭執真正之該3份借據而觀，此等借據概係以天
    信國際電訊公司及上訴人丁○○名義出具、其書立日期分別
    為94年4月19日、94年5月6日、94年5月10日，而各該借據內
    容則分別記載：「玆向己○○先生借新台幣壹佰參拾玖萬元
    正」、「玆向擎天保全股份有限公司商借新台幣參拾萬元整
    ，以利公司週轉運作，當公司貨款進帳時優先償還，特立此
    據以資證明」、「玆向擎天保全股份有限公司商借新台幣伍
    拾萬元整，以利公司週轉運作，當公司貨款進帳時優先償還
    ，特立此據以資證明」等情，經核計該等借據所載借款金額
    ，其總額共為219萬元。雖上訴人丁○○主張：上開3張借據
    之借用人實為天信公司，而貸與人為上訴人己○○或擎天公
    司，上訴人丁○○之簽名僅表示其為天信公司之負責人，是
    該借貸關係僅係發生於天信公司與擎天保全公司或上訴人己○○間，則充其量為天信公司與擎天保全公司或上訴人己○○間之關係，尤無從認定上訴人丁○○與上訴人己○○間有
    借貸關係云云。惟依兩造所簽立之系爭合作契約書第3條已
    載明：「……乙方（指上訴人己○○）負責在新台幣（下同
    ）伍佰萬元整範圍內，出借予甲方（指上訴人丁○○）處理
    未轉股東之債權人，及重整事業週轉金」等語，顯見兩造已
    約定，上訴人丁○○向上訴人己○○所借該500萬元以內款
    項，係用於處理天信集團未轉股東之債權人，及重整事業週
    轉金甚明。故上訴人己○○以其名義或以其所經營之擎天保
    全公司名義，於500萬元範圍內所出資用於處理天信集團未
    轉股東之債權人，及重整事業週轉金者，即應認為發生已交
    付上訴人丁○○之效力。另上訴人己○○所主張本件有債權
    讓與及債務承擔之情形云云，均為上訴人丁○○所否認，而
    上訴人己○○迄未能就此部分事實舉證以實其說，亦難遽採
    。參以證人即曾參與天信集團事業重整事宜之巫得圍於原審
    到庭結證稱：伊為崇理事務所人員，94年4、5月間天信集團
    週轉困難，打算與上訴人己○○合作，共同處理天信集團之
    財務危機，上訴人丁○○主動找伊幫兩造作完整規劃，伊有
    參與94年5月15日召開之重整會議，合作契約書也是伊幫兩
    造撰擬，由於天信集團之債權人有部分同意以債權轉作股本
    ，但有部分債權人不願意，故當初兩造談妥由上訴人己○○
    於500萬元範圍內，借款予天信集團償還不同意以債權轉作
    股東之債權人。後來因伊發現上訴人丁○○所稱天信集團之
    資產值6,000萬元可能有問題，且其中問題複雜，故崇理事
    務所即於94年5月間退出整個重整事業之規劃。退出當時，
    據伊了解上訴人己○○已提供資金200多萬元借予上訴人丁○○之天信集團，因伊每次參與會議均會自行製作會議記錄
    存底，且兩造於94年5月15日重整會議當日曾提及若將來上
    訴人丁○○不能將重整事業之股權分配予上訴人己○○，則
    上訴人丁○○必須退還上訴人己○○之前所墊付之200餘萬
    元，至於伊退出重整計劃後，上訴人己○○是否有再繼續提
    供資金貸與天信集團，伊就不清楚等情明確。且觀諸證人巫
    得圍所提出其自行製作存底之94年5月15日天信集團重整會
    議記錄，該記錄載明當天討論內容確曾有「張董（指上訴人
    己○○）出借500萬元（含前借支款）必須加計利息，並於
    營運後由新公司優先清償。天信如不同意張董持股數，則須
    退還張董前墊付款200餘萬元，張董退出經營」等事項。是
    由前揭3份借據，證人巫得圍之證言及其所證述在94年5月間
    退出天信集團整個重整規劃事宜時，曾於94年5月15日重整
    會議中聽聞兩造提及上訴人己○○前已代上訴人丁○○墊付
    款項200餘萬元，核此數額與前揭3份借據所載借款總額相當
    等情研判，上訴人己○○應有交付該3份借據所載各該借款
    金額之事實，則兩造間就此等借據所載之各該借款金額應已
    成立消費借貸甚明。上訴人丁○○雖一再指稱該3份借據均
    是上訴人己○○要其先為簽署，之後再融資予天信集團，惟
    嗣後均未交付借款云云。然上訴人丁○○既係天信集團之負
    責人，則衡情當知在商場上簽交借據之重要性及可能衍生被
    追討債款後果之嚴重性，若如上訴人丁○○所稱，94年4月
    19日書立之該份139萬元借據係上訴人丁○○應上訴人己○○要求先行簽署，然其後上訴人己○○並未依約交付借款，
    則以上訴人丁○○縱橫商場之經歷，應不可能再聽從上訴人
    己○○之言，復於94年5月6日再次書立借款金額為30萬元之
    借據，且在未曾取得分文借款之情況下，相隔僅4日，又再
    於同年5月10日另行簽立借款金額為50萬元之借據，而容令
    自己一再處於不利之境地，此顯與常理有違。再徵諸上訴人
    己○○所提出之明細分類帳、現金支出傳票及支付明細表等
    會計報表，其上載有上訴人己○○於94年4月19日借款1,390
    ,000 元予上訴人丁○○（按：其會計科目載為4∕19「張董
    借現給侯總」1,390,000），而上訴人丁○○之後並曾還款
    64, 858元（按：其會計科目載為4∕19還張董〔1,390,000
    〕64, 858）（見原審卷第151頁），益徵上訴人己○○確有
    貸與此筆款項予上訴人丁○○情事，否則上訴人己○○果未
    交付此項借款，又何須費事於會計帳冊上記載上訴人丁○○
    曾還款其中64,858元之事實？是上訴人丁○○所稱，自難為
    本院所憑採。
  (三)上訴人己○○就上開3份借據所載各該借款金額合計2,190,
    000元已經交付，兩造間就此等借款已成立消費借貸之事實
    ，既為本院所憑認，則扣除上訴人己○○於前述會計報表上
    所自行載述上訴人丁○○已還款64,858元後，自尚欠借款
    2,125,142元。至上訴人丁○○所提出之支付明細表、日記
    帳及明細分類帳等會計表冊上縱記載上訴人己○○曾陸續另
    行借款37, 000元、15,992元、1,500,000元、100,000元、
    894,066元、5,578元，合計2,552,63 6元予上訴人丁○○，
    加計上開2,125,142元，借款總額共4,677,778元，然上訴人
    丁○○所指此部分借款，除上訴人丁○○自行派員製作之該
    等會計表冊外，並無其他證據可資證明確有此等借款交付之
    事實，參諸證人即參與製作該等會計表冊人員之一之黃蓉於
    原審證稱：上訴人丁○○所提出之會計帳冊均是伊與乙○○
    所製作，上訴人己○○接了天信集團後，資金運用有3個來
    源，一是上訴人丁○○所留資金1,280,035元，一為天信集
    團營業收入2,086,932元，另一則為上訴人己○○拿出之自
    有資金4,748,261元，當初伊與乙○○係依據傳票來作帳，
    此三部分資金共同支付天信集團會員紅利、員工薪資及公司
    應付給廠商之應付帳款等情，可見證人黃蓉與訴外人乙○○
    僅是依照傳票據以製作上開會計表冊之各該會計科目，至上
    訴人己○○究有無交付會計表冊上所載前述借款2,552,636
    元予上訴人丁○○之事實，則未親自聞見，故本院自難以其
    證言即率爾認為上訴人己○○有交付此部分借款情事，而為
    有利於上訴人己○○之認定。且證人即參與製作該等會計表
    冊人員之一之丙○○於本院證稱：有些傳票係伊由製單簽名
    的，但事隔太久，伊已忘記伊於製作這些傳票時有無依憑何
    單據，因己○○進入天信公司後，有帶會計乙○○進來，且
    伊的主管是庚○○，他叫伊做什麼伊就怎麼做等語，可見證
    人丙○○就上訴人己○○究有無交付會計表冊上所載前述借
    款2, 552,636元予上訴人丁○○之事實，並未親自聞見，故
    本院亦難以其證言遽認為上訴人己○○有交付此部分借款情
    事，而為有利於上訴人己○○之認定。證人庚○○雖於本院
    證稱：天信公司之帳冊並非伊所製作，但由伊覆核，伊是根
    據會計所製作的傳票，及傳票所附的憑證是正確的，就覆核
    簽名；出納要簽發支票時，伊就根據會計所製作的現金支出
    傳票開立支票，如果符合，伊才在傳票上覆核簽名；伊有覆
    核的收入傳票，就表示有現金或轉帳進來，但已時隔太久，
    伊已經忘記是以現金或轉帳，但這些錢是用於天信公司的營
    運支出等語。然證人庚○○亦證稱：伊是己○○請來擔任天
    信國際電訊股份有限公司的財務經理等語，可見證人庚○○
    與上訴人己○○關係匪淺，難免有偏頗上訴人己○○之虞，
    且衡諸證人庚○○既擔任天信國際電訊股份有限公司之財務
    經理，綜理該公司之財務，竟就該公司之收支情形無法提出
    相關確切憑據以實其說，故本院尚難僅憑其空泛之證詞即為
    有利於上訴人己○○之認定。又上訴人己○○雖另聲請原審
    訊問證人即天信集團會員林秀真、陳文穎、蔣正雄、林均倫
    、林珈合等人，資以證明其確有借款予上訴人丁○○共4,
    677,778元情事。然查，證人林秀真雖證稱：伊購買天信集
    團電話節費方案，每單位4,800元，以直銷方式加入，共購
    買15個單位，合計72,000元，為天信整合行銷會員。天信集
    團財務發生問題後，上訴人己○○於95年4、5月之後接手天
    信集團，因公司已由上訴人己○○管理，並由上訴人己○○
    批准是否支付獎金，故伊認為係由上訴人己○○支付獎金，
    上訴人己○○共給付伊7萬多元獎金等語；證人林均倫則證
    述：當初伊購買天信整合行銷公司商品兌現券，後來上訴人
    己○○出面幫忙處理天信債務問題，並曾給付伊款項表示處
    理天信之債務問題，但所給付之款項數額，伊已忘記了等情
    ；而證人陳文穎則證陳：伊經朋友介紹投資天信整合行銷公
    司，投資金額共約300萬元，後來天信發生危機，上訴人己○○好像接手處理，實際情況伊不清楚，但上訴人己○○後
    來有給付伊20萬元，上訴人己○○支付此筆款項時，並未告
    知伊，何以會給付該款項等詞；另證人林珈合證述：上訴人
    丁○○向伊推銷購買天信整合行銷公司每單位23,000元，即
    可領到回30,800元，伊與伊朋友共投入約600萬元，嗣上訴
    人丁○○無法經營，由上訴人己○○接管天信整合行銷公司
    ，但上訴人己○○接管，並未返還伊任何款項等情，而證人
    蔣正雄則證稱：伊曾投資天信整合行銷公司幾十萬款項（詳
    細金額不記得），嗣上訴人丁○○經營不善，由上訴人己○○出面處理天信公司債務，上訴人己○○曾稱會拿一筆錢予
    上訴人丁○○，以結清伊與天信公司原來之債權債務，伊再
    另行出資參加伊所經營之永通公司，但上訴人丁○○後來並
    未與伊結清債務，上訴人己○○也未拿錢表示要代為結清伊
    與天信之間之債權債務等語，是由證人林秀真等人之證言而
    觀，證人林秀真、林均倫及陳文穎固均證稱上訴人己○○接
    管天信集團後，曾給付伊等3人款項屬實，然因上訴人己○○參與天信集團事業之經營後，其資金之運用有上訴人丁○○所留資金1,280,035元、天信集團營業收入2,086,932元及
    上訴人己○○提供之自有資金4,748,261元等三個來源，業
    據證人黃蓉證述於前，故上訴人己○○給付予證人林秀真、
    林均倫及陳文穎金錢之來源，究屬上訴人己○○之自有資金
    融資予天信集團者，或係上訴人丁○○原留之資金，抑或者
    是天信集團之營業收入所得，均有可能，上訴人己○○既無
    法提出其他證據佐證此部分資金之提供確為其貸借與上訴人
    丁○○之款項者，自難執此即謂上訴人己○○出借與上訴人
    丁○○之款項確達4,677,778元情事。至證人林珈合及蔣正
    雄既均證述上訴人己○○接管天信集團後，並未給付伊等2
    人款項以結清其2人與天信集團之各該債權債務問題等情明
    確，則自更難執此以為上訴人己○○有貸與上訴人丁○○金
    錢共4,677,778元之論據，故證人林秀真等5人所為前述證詞
    ，尚難為上訴人己○○有利之認定。再者，上訴人丁○○聲
    請本院訊問之證人甲○○、辛○○，其2人僅能證明上訴人
    己○○確有進入天信集團，參與營運管理之事實，但仍無法
    證明上訴人己○○出資處理天信集團未轉股東之債權人，及
    重整事業週轉金之情形。又上訴人己○○復主張：上訴人丁○○於被訴違反銀行法刑事案件（本院96年度金訴字第6號
    ），業已於96年6月12日所提出之答辯(一)狀中自承其向本件
    上訴人己○○借貸500萬元，是依相關經手人員、借款交付
    時間之連續、借款之用途，依一般經驗法則及論理法則，上
    訴人己○○確已交付系爭本票借款之事實，應屬真正云云，
    然上訴人丁○○於該答辯狀係記載：「……被告丁○○於受
    暴力脅迫期間之94年5月20日將天信集團資產向訴外人擎天
    保全公司董事長己○○質借新台幣伍佰萬元，並由己○○允
    諾處理暴力脅迫之事……」等語（見原審卷第302頁），據
    此僅能認定上訴人丁○○自承有向上訴人己○○借款500萬
    元之事實，且核與兩造所簽立之系爭合作契約書第3條內容
    互相符合，然依前開說明，上訴人丁○○既抗辯未收受借款
    ，仍應由上訴人己○○就已交付借款之事實負舉證責任。
  (四)據上各節，上訴人己○○就兩造間授受系爭本票之原因關係
    即消費借貸關係，於逾2,125,142元部分之金錢借貸關係，
    既未能提出確切證據予以證明，則本院依法自僅能認定兩造
    間之消費借貸關係僅於2,125,142元之範圍存在。至上訴人
    丁○○雖另主張兩造於合作契約書約定，上訴人己○○出借
    之款項於伊領取合作電訊之相關「水庫」資金時，其清償條
    件始為成就云云，然為上訴人己○○所否認。經查，上訴人
    丁○○與上訴人己○○於合作契約書第3條第2項約明：「上
    出借款於代甲方（指上訴人丁○○）處理債權部分，甲方於
    提領電訊之相關『水庫』資金時，應清償電訊事業原欠之『
    開機通話費』、未轉股東之債權人及乙方（指上訴人己○○
    ）出借款，其清償次序以新公司整體利益為考量，如有餘額
    由雙方平均分配；至於供重整事業為週轉金部分，則由重整
    事業於營運中優先清償」，而兩造所以為此項約定，係因天
    信集團之會員加入時，會提撥一定款項作為公基金，稱之為
    「水庫」，兩造當時約定如果重整事業成立，並順利運作，
    在營運前3個月內，因上訴人丁○○方面有一些人頭會員可
    以領取水庫資金，為使重整事業能繼續順利營運，雙方始約
    明上訴人丁○○方面提領水庫資金時，應清償各該款項之順
    序，以保障上訴人己○○所出借之款項能獲得償還，並使重
    整事業仍繼續運作等情，業據證人即撰擬合作契約書內容之
    巫得圍證述在卷，由此可知，此項約定之目的顯然係為保障
    上訴人己○○出借予上訴人丁○○之款項將來能有滿足受償
    之可能而為之約定，以免上訴人己○○借款予上訴人丁○○
    週轉後，上訴人丁○○方面又可提領水庫資金自行利用，而
    不以之償還上訴人己○○之欠款，致上訴人己○○對上訴人
    丁○○之借款債權無從獲償，而蒙受損失，非如上訴人丁○○所稱於其提領合作電訊之相關「水庫」資金時，上訴人己○○所出借上訴人丁○○款項之清償條件始為成就。是上訴
    人丁○○此之主張，於法尚屬無據，並無可採。至上訴人丁○○另提及其於94年4月間將天信集團相關營收、支出帳務
    交予上訴人己○○後，上訴人己○○除造具94年4、5月間之
    損益表外，自6月份起即未依約提供損益表、資產負債表等
    相關會計帳冊供上訴人丁○○參閱，亦不歸還天信國際電訊
    公司之公司大小章及台中商業銀行支票，更未依約登記上訴
    人丁○○應有之持股比例於新成立之永通公司等情，因與兩
    造間之金錢借貸關係是否存在無涉，爰不予以論究，附此敘
    明。
三、綜上所述，上訴人丁○○與上訴人己○○間交付系爭本票之
    原因關係既為消費借貸，且兩造間之金錢借貸關係僅於2,
    125,142元金額範圍內存在，業經本院認定於前，則兩造間
    就系爭本票債權於逾2,125,142元部分，自無票據之原因關
    係存在。從而，上訴人丁○○訴請確認上訴人己○○持有上
    訴人丁○○簽發之系爭本票於逾2,125,142元部分，其票據
    債權不存在，為有理由，應予准許。逾此範圍之請求，即屬
    無據，應予駁回。原審對於上訴人丁○○之請求，判決確認
    上訴人己○○持有上訴人丁○○所簽發之系爭本票於逾2,
    125,142元部分，對上訴人丁○○票據權利不存在，而駁回
    上訴人丁○○其餘請求，經核並無違誤。兩造各就其敗訴部
    分上訴，指摘原判決各該部分不當，求予廢棄改判，為無理
    由，應駁回其上訴。
四、據上論結，本件兩造之上訴，均為無理由，依民事訴訟法第
    436條之1第3項、第449條第1項、第78條，判決如主文。
中    華    民    國    97    年    5     月    30    日
                  民事第二庭  審判長法  官  許秀芬
                                    法  官  周靜秀
                                    法  官  林宗成
上正本證明與原本無異。
本判決不得上訴。
中    華    民    國    97    年    5     月    30    日
                                    書記官


司法院資訊處製作；財團法人民間司法改革基金會備份。
